ACORDAO-COMPLETO-2517280

ACÓRDÃO 1568/2022 ATA 9/2022 - SEGUNDA CÂMARA

VISTOS, relatados e discutidos estes autos de tomada de contas especial instaurada pelo Ministério do Turismo (MTur) , em desfavor da Confederação Brasileira de Convention & Visitors Bureaux e de seus dirigentes, João Luiz dos Santos Moreira e Paulo César Boechat Lemos da Silva, em razão da impugnação total das despesas do Convênio 1586/2009 (Siconv 722073) , que tinha por objeto o incentivo ao turismo nacional, mediante a implementação do projeto de "Diagnóstico do setor de apoio ao turismo náutico brasileiro",
ACORDAM os Ministros do Tribunal de Contas da União, reunidos em sessão de Segunda Câmara, ante as razões expostas pelo Relator, em:
9.1. excluir Paulo César Boechat Lemos da Silva do polo passivo desta Tomada de Contas Especial;
9.2. considerar a Confederação Brasileira de Convention & Visitors Bureaux revel, para todos os efeitos, dando-se prosseguimento ao processo, nos termos do art. 12, § 3º, da Lei 8.443/1992;
9.3. julgar irregulares as contas de João Luiz dos Santos Moreira e da Confederação Brasileira de Convention & Visitors Bureaux, com fundamento nos arts. 1º, inciso I, 16, inciso III, alínea "c", § 2º, 19, caput, e 23, inciso III, da Lei 8.443/1992 c/c os arts. 1º, inciso I, 209, inciso III, § 5º, 210 e 214, inciso III, do Regimento Interno do TCU;
9.4. condenar, em solidariedade, o espólio de João Luiz dos Santos Moreira e da Confederação Brasileira de Convention & Visitors Bureaux ao pagamento das importâncias a seguir especificadas, fixando-lhes o prazo de 15 (quinze) dias para que comprovem perante este Tribunal, em respeito ao art. 214, inciso III, alínea "a", do Regimento Interno do TCU, o recolhimento da dívida aos cofres do Tesouro Nacional, atualizada monetariamente e acrescida de juros de mora calculados a partir das datas indicadas até a data do efetivo recolhimento, abatendo-se os valores acaso já satisfeitos, nos termos da legislação vigente:
	DATA DA OCORRÊNCIA 
	VALOR ORIGINAL (R$) 

	29/1/2010
	606.320,00

	20/5/2011
	151.580,00

9.5. com fundamento no art. 57 da Lei 8.443/1992, aplicar à Confederação Brasileira de Convention & Visitors Bureaux multa no valor de R$ 90.000,00 (noventa mil reais) , atualizado monetariamente desde a data do presente acórdão até a do efetivo recolhimento, se for pago após o vencimento, na forma da legislação vigente, fixando o prazo de 15 (quinze) dias, a contar do recebimento da notificação, para que seja comprovado, perante este Tribunal, o recolhimento da quantia ao Tesouro Nacional, nos termos do art. 23, inciso III, alínea "a", da referida Lei, c/c o art. 214, inciso III, alínea "a", do Regimento Interno do TCU;
9.6. autorizar, desde logo, a cobrança judicial das dívidas nos termos do art. 28, inciso II, da Lei 8.443/1992 c/c o art. 219, inciso II, do Regimento Interno do TCU, caso não atendida a notificação.
9.7. autorizar, desde logo, com fundamento no art. 26, da Lei 8.443/1992 c/c o art. 217, do Regimento Interno do TCU, caso seja do interesse dos responsáveis, o parcelamento das dívidas em até 36 (trinta e seis) parcelas, incidindo, sobre cada uma, os encargos legais devidos, sem prejuízo de alertá-los de que, caso opte por essa forma de pagamento, a falta de comprovação do recolhimento de qualquer parcela implicará o vencimento antecipado do saldo devedor, nos termos do art. 26, parágrafo único, e 59, da Lei 8.443/1992 c/c o art. 217, § 2º, do Regimento Interno do TCU; e
9.8. encaminhar, com fundamento no art. 16, § 3º da Lei 8.443/1992 c/c o art. 209, § 7º, do RI/TCU, cópia do presente acórdão ao Procurador-Chefe da Procuradoria Geral da República no Distrito Federal; e
9.9. dar ciência desta deliberação à Confederação Brasileira de Convention & Visitors Bureaux, ao espólio de João Luiz dos Santos Moreira; a Paulo César Boechat Lemos da Silva e ao Ministério do Turismo.

Trata-se de tomada de contas especial instaurada pelo Ministério do Turismo em razão de irregularidades na execução de convênio para o incentivo ao turismo náutico nacional. Análise de citação.

Segunda Câmara

Confederação Brasileira de Convention & Visitors Bureaux; Ministério do Turismo.

3. Responsáveis: Confederação Brasileira de Convention & Visitors Bureaux (07.359.752/0001-92); João Luiz dos Santos Moreira (XXX.061.890-XX); Paulo César Boechat Lemos da Silva (XXX.717.016-XX).

13.1. Ministros presentes: Augusto Nardes (na Presidência), Aroldo Cedraz, Bruno Dantas (Relator) e Antonio Anastasia.
13.2. Ministro-Substituto presente: Marcos Bemquerer Costa.

BRUNO DANTAS

Por registrar as principais ocorrências no andamento dos autos até o momento, resumindo os fundamentos das peças acostadas, adoto como relatório, com os ajustes necessários, a instrução da secretaria responsável pela análise do processo (peça 39) , que contou com a anuência do corpo diretivo da unidade (peças 40 e 41) e do Ministério Público junto ao TCU (peça 42) :
"INTRODUÇÃO
1. Trata-se de Tomada de Contas Especial instaurada pelo Ministério do Turismo, em desfavor dos Srs. João Luiz dos Santos Moreira e Paulo César Boechat Lemos da Silva e da Confederação Brasileira de Convention & Visitors Bureaux, em razão da impugnação total das despesas do Convênio 1586/2009 (Siconv 722073) (peça 1, p. 49-66 e 83-85) , e que tinha por objeto o incentivo ao turismo nacional, mediante a implementação do projeto de 'Diagnóstico do setor de apoio ao turismo náutico brasileiro', conforme plano de trabalho (peça 1, p. 11-22) , em decorrência de irregularidades na execução física/financeira.
HISTÓRICO. 
2. O Convênio 1586/2009 foi firmado no valor total de R$ 842.638,00 (já computado o termo aditivo) , sendo R$ 757.900,00, à conta do concedente e R$ 84.738,00 referentes à contrapartida do convenente (peça 1, p. 164) . Teve vigência de 17/12/2009 a 25/4/2012 (peça 1, p. 163) . Os recursos foram liberados, por meio das seguintes ordens bancárias (peça 1, p. 164) :
	Número
	Data
	Valor (R$) 

	2010OB800074
	29/1/2010
	606.320,00

	2011OB800255
	20/5/2011
	151.580,00

	TOTAL
	757.900,00

3. A prestação de contas (documentos contidos na peça 1, p. 178-290) foi analisada por meio do Parecer Técnico de Análise de Prestação de Contas 6/2012, do Ministério do Turismo asseverou que (peça 1, p. 116) .
4. Os fundamentos para a instauração da Tomada de Contas Especial, conforme apontado no Parecer de Avaliação de Regularidade 54/2012, elaborado pelo Grupo de Trabalho constituído pelo Ministério do Turismo, em atendimento à determinação contida no Decreto 7.592/2011, decorreram de graves irregularidades apuradas nas fases de celebração e de execução do Convênio 1586/2009, tais como: incapacidade técnica e operacional da convenente de executar o objeto do convênio; subcontratação integral desse objeto para outra empresa que também não possuía, segundo o CNAE, capacidade para execução do objeto; prática de plágio pela convenente e pela subcontratada consistente na utilização, nas justificativas para o projeto básico do convênio, de cópia da obra: Turismo náutico: orientações básicas. 2 ed. Brasília: Ministério do Turismo. 2008. Concluindo-se pela impugnação total das despesas (peça 1, p. 100-105) :
'Portanto, em razão do descumprimento das Leis nº 8.666/93 e nº 10.520/02, no processo licitatório que originou a contratação da FUBRAS, e por conseguinte pela não observância da Portaria Interministerial MPOG/MF/CGU nº 127/08, em diversos artigos e nas mais variadas matérias; diante do crime de plágio, conforme aduz a Lei nº 9.610/1998; e em virtude do não cumprimento do Convênio MTurCBC&VB/Nº 722073/2009, em sua Cláusula Terceira - Das obrigações dos Partícipes, Inciso II, alíneas 'a', 'd', 'h', 'r', 'hh', 'ii'; e sua Cláusula Oitava - Da Contratação com Terceiros, parágrafo quarto, incisos III e IV; e seguindo o que preceitua a Cláusula Décima Oitava - Da Renúncia e da Rescisão, Parágrafo Primeiro, alíneas 'c' e 'd'; e Parágrafo Terceiro. E, por fim, identificada a não observância aos Acórdão 2236/2011-TCU-Plenário-TCU, nº 2.066/2006-Pleário-TCU, nº 1.852/2006-Segunda Câmara-TCU, nº 191/2010-Plenário-TCU, nº 2.141/2011-Plenário-TCU; recomendamos pela rescisão do Convênio com devolução integral dos recursos.' 
5. Da mesma forma, o Parecer Técnico de Análise de Prestação de Contas 6/2012, do Ministério do Turismo asseverou que (peça 1, p. 116) : 
'Tendo em vista o não cumprimento do objeto 'Diagnóstico do setor de apoio ao turismo náutico brasileiro' do Convênio nº 722073/2009, celebrado entre o Ministério do Turismo - Mtur e a Confederação Brasileira de Convention & Visitors Bureaux - CRC&VB, solicitamos as devidas providências cabíveis para o ressarcimento total dos valores destinados ao convênio em questão.'
6. Por meio dos Ofícios 885/2014, 886/2014 e Edital de Convocação 24/2014, o Ministério do Turismo notificou o responsável e a convenente acerca da reprovação da prestação de contas, para apresentação de defesa ou recolhimento do débito (peça 1, p. 125-133) . Contudo, segundo o tomador de contas, não houve apresentação de justificativas tampouco recolhimento das quantias impugnadas (peça 1, p. 309) .
7. Diante do não saneamento das irregularidades apontadas e da não devolução dos recursos, instaurou-se a Tomada de Contas Especial. Nos Relatórios de TCE 690/2014 e de TCE Complementar 188/2016 concluiu-se que o prejuízo importaria no valor total dos recursos repassados, imputando-se a responsabilidade ao Sr. João Luiz dos Santos Moreira, solidariamente, com a Confederação Brasileira de Convention & Visitors Bureaux (peça 1, p. 148-152 e 306-309) .
8. O Relatório de Auditoria 1095/2016 da Controladoria Geral da União (peça 1, p. 319-25) também chegou às mesmas conclusões. Após serem emitidos o Certificado de Auditoria, o Parecer do Dirigente e o Pronunciamento Ministerial (p. 326-30) , o processo foi remetido a esse Tribunal.
9. Na instrução preliminar (peça 5) , analisando-se os documentos nos autos, concluiu-se pela necessidade de realização de citação solidária dos Srs. João Luiz dos Santos Moreira (CPF XXX.061.890-XX) , presidente da Confederação; Paulo César Boechat Lemos da Silva (CPF XXX.717.016-XX) , vice-presidente da Confederação; e da Confederação Brasileira de Convention & Visitors Bureaux - (CNPJ 07.359.752/0001-92) :
a) Ocorrência: não comprovação da boa e regular aplicação dos recursos repassados pelo Convênio 1586/2009 (Siconv 722073) celebrado entre o Ministério do Turismo e a Confederação Brasileira de Convention & Visitors Bureaux, e que tinha por objeto o incentivo ao turismo nacional, mediante a implementação de projeto de 'Diagnóstico do setor de apoio ao turismo náutico brasileiro', conforme plano de trabalho (peça 1, p. 11-22) .
b) Débito:
Valor (R$)  Data
606.320,00  29/1/2010
151.580,00  20/5/2011
Valor atualizado do débito em 11/5/2018: R$ 1.225.216,46 (peça 4) .
c) Responsáveis: Sr. João Luiz dos Santos Moreira (CPF XXX.061.890-XX) , presidente da Confederação, solidariamente, com Sr. Paulo César Boechat Lemos da Silva, vice-presidente da Confederação; e Confederação Brasileira de Convention & Visitors Bureaux. 
d) Condutas: Praticar as seguintes irregularidades apuradas nas fases de celebração e de execução do Convênio 1586/2009: incapacidade técnica e operacional da convenente de executar o objeto do convênio; subcontratação integral desse objeto para outra empresa que também não possuía, segundo o CNAE, capacidade para execução do objeto; prática de plágio pela convenente e pela subcontratada consistente na utilização, nas justificativas para o projeto básico do convênio, de cópia da obra: Turismo náutico: orientações básicas. 2 ed. Brasília: Ministério do Turismo. 2008.
10.  Em cumprimento ao pronunciamento da unidade (peça 7) , foram efetuadas as citações dos responsáveis, conforme quadro abaixo:
	Responsáveis
	Comunicações
	Avisos de Recebimento (AR) / DOU
	OBS. (AR - DOU) 

	João Luiz dos Santos Moreira
	Ofício 405/2018-TCU/Secex-TCE
	peça 11
	30/7/2018
	peça 14
	Assinado 

	Paulo César Boechat Lemos da Silva
	Ofício 406/2018-TCU/Secex-TCE
	peça 10
	25/7/2018
	peça 13
	Assinado

	Confederação Brasileira de Convention & Visitors Bureaux
	Ofício 642/2018-TCU/Secex-TCE
	peça 12
	26/7/2018
	peça 15
	Devolvido

		Ofício 1087/2018-TCU/Secex-TCE
	peça 16
	13/9/2018
	peça 17
	Assinado

		Ofício 10648/2019-TCU/Secex-TCE
	peça 22
	10/12/2009
	peça 23
	Devolvido

		Edital 2000/2020- Secomp-4
	peça 31
	26/1/2021
	peça 35
	Não houve

		Ofício 72002/2020- Secomp-4
	peça 33
	12/1/2021
	peça 34
	Assinado 

11. O Sr. João Luiz dos Santos Moreira apresentou suas alegações de defesa às peças 19 e 20. 
12. Transcorrido o prazo regimental, o Sr. Paulo César Boechat Lemos da Silva permaneceu silente, devendo ser considerado revel, nos ternos do art. 12, § 3º, da Lei 8.443/1992.
13. Por seu turno, a Confederação Brasileira de Convention & Visitors Bureaux, também permanecera silente. Todavia, em busca da oportunização de defesa, por meio da instrução de peça 28, nova citação foi feita à Confederação, por meio do Ofício 72002/2020- Secomp-4 (peça 33) , cuja ciência se deu na data de 12/1/2021 (peça 34) . A resposta foi encaminhada à peça 36.
EXAME TÉCNICO
Da validade das notificações:
14. Preliminarmente, cumpre tecer breves considerações sobre a forma como são realizadas as comunicações processuais no TCU. A esse respeito, destacam-se o art. 179, do Regimento Interno do TCU (Resolução 155, de 4/12/2002) e o art. 4º, inciso III, § 1º, da Resolução TCU 170, de 30 de junho de 2004, in verbis:
'Art. 179. A citação, a audiência ou a notificação, bem como a comunicação de diligência, farse-ão:
I - mediante ciência da parte, efetivada por servidor designado, por meio eletrônico, fac-símile, telegrama ou qualquer outra forma, desde que fique confirmada inequivocamente a entrega da comunicação ao destinatário;
II - mediante carta registrada, com aviso de recebimento que comprove a entrega no endereço do destinatário;
III - por edital publicado no Diário Oficial da União, quando o seu destinatário não for localizado
 (...) 
Art. 3º As comunicações serão dirigidas ao responsável, ou ao interessado, ou ao dirigente de órgão ou entidade, ou ao representante legal ou ao procurador constituído nos autos, com poderes expressos no mandato para esse fim, por meio de:
I - correio eletrônico, fac-símile ou telegrama;
II - servidor designado;
III - carta registrada, com aviso de recebimento;
IV - edital publicado no Diário Oficial da União, quando o seu destinatário não for localizado, nas hipóteses em que seja necessário o exercício de defesa.
Art. 4º. Consideram-se entregues as comunicações:
I - efetivadas conforme disposto nos incisos I e II do artigo anterior, mediante confirmação da ciência do destinatário;
II - realizadas na forma prevista no inciso III do artigo anterior, com o retorno do aviso de recebimento, entregue comprovadamente no endereço do destinatário;
III - na data de publicação do edital no Diário Oficial da União, quando realizadas na forma prevista no inciso IV do artigo anterior.
§ 1º O endereço do destinatário deverá ser previamente confirmado mediante consulta aos sistemas disponíveis ao Tribunal ou a outros meios de informação, a qual deverá ser juntada ao respectivo processo.
 (...) '
15. Bem se vê, portanto, que a validade da citação via postal não depende de que o aviso de recebimento seja assinado pelo próprio destinatário da comunicação, o que dispensa, no caso em tela, a entrega do AR em 'mãos próprias'. A exigência da norma é no sentido de o Tribunal verificar se a correspondência foi entregue no endereço correto, residindo aqui a necessidade de certeza inequívoca. 
16. Não é outra a orientação da jurisprudência do TCU, conforme se verifica dos julgados a seguir transcritos:
'São válidas as comunicações processuais entregues, mediante carta registrada, no endereço correto do responsável, não havendo necessidade de que o recebimento seja feito por ele próprio.' (Acórdão 3648/2013-TCU-Segunda Câmara, Relator Min. José Jorge) ;
'É prescindível a entrega pessoal das comunicações pelo TCU, razão pela qual não há necessidade de que o aviso de recebimento seja assinado pelo próprio destinatário. Entregandose a correspondência no endereço correto do destinatário, presume-se o recebimento da citação.' (Acórdão 1019/2008-TCU-Plenário, Relator Min. Benjamin Zymler) ;
As comunicações do TCU, inclusive as citações, deverão ser realizadas mediante Aviso de Recebimento - AR, via Empresa Brasileira de Correios e Telégrafos, bastando para sua validade que se demonstre que a correspondência foi entregue no endereço correto.' (Acórdão 1526/2007-TCU-Plenário, Relator Min. Aroldo Cedraz) .
17. A validade do critério de comunicação processual do TCU foi referendada pelo Supremo Tribunal Federal, nos termos do julgamento do MS-AgR 25.816/DF, por meio do qual se afirmou a desnecessidade da ciência pessoal do interessado, entendendo-se suficiente a comprovação da entrega do 'AR' no endereço do destinatário:
'Ementa: agravo regimental. Mandado de segurança. Desnecessidade de intimação pessoal das decisões do Tribunal de Contas da União. Art. 179 do regimento interno do TCU. Intimação do ato impugnado por carta registrada, iniciado o prazo do art. 18 da lei nº 1.533/51 da data constante do aviso de recebimento. Decadência reconhecida. Agravo improvido.
O envio de carta registrada com aviso de recebimento está expressamente enumerado entre os meios de comunicação de que dispõe o Tribunal de Contas da União para proceder às suas intimações.
O inciso II do art. 179 do Regimento Interno do TCU é claro ao exigir apenas a comprovação da entrega no endereço do destinatário, bastando o aviso de recebimento simples.' 
Da revelia do responsável Paulo César Boechat Lemos da Silva e Confederação Brasileira de Convention & Visitors Bureaux
18. No caso vertente, a citação do responsável Paulo César Boechat Lemos da Silva se deu em endereço proveniente de pesquisas de endereços realizadas pelo TCU (vide parágrafo 10) . A entrega do ofício citatório nesse endereço ficou comprovada.
19. De outro modo, a citação Confederação Brasileira de Convention & Visitors Bureaux se deu por Edital 2000/2020- Secomp-4 (peça 35) , após terem sido enviados ofícios para vários endereços, torna-se desnecessária nova citação à entidade, que deve ser considerada revel (vide parágrafo 10) .
20. Nos processos do TCU, a revelia não leva à presunção de que seriam verdadeiras todas as imputações levantadas contra os responsáveis, diferentemente do que ocorre no processo civil, em que a revelia do réu opera a presunção da verdade dos fatos narrados pelo autor (Acórdão 1009/2018-TCU-Plenário, Relator Min. Bruno Dantas; 2369/2013 - TCU - Plenário, Relator Min. Benjamin Zymler e 2449/2013 - TCU - Plenário, Relator Min. Benjamin Zymler) . Dessa forma, a avaliação da responsabilidade do agente não pode prescindir da prova existente no processo ou para ele carreada. 
21. Ao não apresentar sua defesa, o responsável deixou de produzir prova da regular aplicação dos recursos sob sua responsabilidade, em afronta às normas que impõem aos gestores públicos a obrigação legal de, sempre que demandados pelos órgãos de controle, apresentar os documentos que demonstrem a correta utilização das verbas públicas, a exemplo do contido no art. 93 do Decreto-Lei 200/1967: 'Quem quer que utilize dinheiros públicos terá de justificar seu bom e regular emprego na conformidade das leis, regulamentos e normas emanadas das autoridades administrativas competentes.' 
22. Mesmo as alegações de defesa não sendo apresentadas, considerando o princípio da verdade real que rege esta Corte, procurou-se buscar, em manifestações do responsável na fase interna desta Tomada de Contas Especial, se havia algum argumento que pudesse ser aproveitado a seu favor. 
23. Todavia, não foram encontradas manifestações na fase interna.
24. Em se tratando de processo em que a parte interessada não se manifestou acerca das irregularidades imputadas, não há elementos para que se possa efetivamente aferir e reconhecer a ocorrência de boa-fé na conduta do responsável, podendo este Tribunal, desde logo, proferir o julgamento de mérito pela irregularidade das contas, conforme os termos dos §§ 2º e 6º do art. 202 do Regimento Interno do TCU. (Acórdão 2064/2011-TCU-Primeira Câmara (relator Min. Ubiratan Aguiar) , 6.182/2011-TCU-1ª Câmara (relator Min. Weber de Oliveira) , 4.072/2010-TCU-1ª Câmara (Relator Min. Valmir Campelo) , 1.189/2009-TCU-1ª Câmara (Relator Min. Marcos Bemquerer) , 731/2008-TCU-Plenário (Relator Min. Aroldo Cedraz) .
25. Dessa forma, o responsável Paulo César Boechat Lemos da Silva e Confederação Brasileira de Convention & Visitors Bureaux devem ser considerados revel, nos termos do art. 12, § 3º, da Lei 8.443/1992, devendo as contas serem julgadas irregulares, condenando-os ao débito apurado.
Análise de defesa apresentada por João Luiz dos Santos Moreira (peça 20) 
26. Apesar da constatação da apresentação de alegações de defesa (peça 20) , oportuno registrar o falecimento de João Luiz dos Santos Moreira, ocorrido em 20/10/2019, conforme certidão de óbito acostada à peça 25. Cabe destacar, ainda, que, de acordo com a informação prestada pelo Tribunal de Justiça do Estado do Rio Grande do Sul, não foram localizados processos de inventário, de arrolamento de bens ou de partilha em nome do de cujus (peça 26) .
Argumento 1
27. Alega que não tem acesso a qualquer documentação referente ao Convênio 1586/2009 (peça 20, p.1-2) , fato que prejudicaria o seu direito de defesa. Para reforçar a sua tese, afirma que encerrou seu mandato na Presidência da Confederação Brasileira de Convention & Visitors Bureaux - CBC&VB em 31/12/2012. Ainda, que a guarda desta documentação é de responsabilidade dos senhores Márcio Santiago de Oliveira, Presidente, e Paulo César Boechat Lemos da Silva, Vice presidente, dirigentes da entidade.
Análise
28. Os fatos apurados indicam a ocorrência de plágio na elaboração do objeto do convênio, dentre outras graves irregularidades evidenciadas. Cabe registrar que os responsáveis, mesmo instados a se manifestarem, não lograram apresentar elementos capazes de elidir as ocorrências que lhe foram imputadas, o que reclamam uma pronta atuação deste Tribunal na apuração. 
29. Dessa forma, recai sobre os responsáveis a obrigação de demonstrar que os recursos federais recebidos foram utilizados na finalidade prevista. Ao não cumprir com a obrigação de prestar contas, os gestores ignoraram o dever constitucional contido no parágrafo único do art. 70 da Constituição Federal, bem como deixaram de comprovar a correta aplicação dos recursos, o que configura a existência de débito e enseja o seu chamamento aos autos para que apresentem as alegações de defesa pela não comprovação da boa e regular aplicação dos recursos federais recebidos.
30. A reprovação das contas do convênio quanto à realização do objeto (execução física) foi notificada, por meio do Ofício 2059/2013/CGCV/DGI/SE/MTur, datado de 11/06/2013. Entretanto, a Instituição e o presidente à época, Paulo César Boechat Lemos da Silva, não apresentaram defesa nem recolheram o débito (peça 1, p. 121, 122 e 124) .
31. Cabia ao responsável, como presidente da entidade, à época da aplicação dos recursos, o dever de acompanhar o resultado da análise das contas, relativas ao Convênio 1586/2009, feita pelo Ministério do Turismo e o possível esclarecimento, no caso de reprovação das contas, como foi o caso. Pois àquela época, ele tinha fácil acesso à documentação. 
32. Ademais, o responsável fora notificado, anteriormente, sobre o dever de prestar contas, pela autoridade administrativa competente em 7/5/2012, por meio do 990/2012/CGCV/DGI/SE/MTur. (peça 1, p. 109-110) . Fato, que deveria ter despertado maior interesse pelo responsável em acompanhar o desfecho das contas, referentes à sua gestão.
33. Assim, não cabe ao defendente, neste momento, alegar impossibilidade de acesso à documentação probatória, uma vez que ele não a apresentou no momento oportuno e deixou de apresentar justificativa plausível sobre a impossibilidade de apresentá-la. 
34. Assim, ante o dever de prestar contas dos recursos geridos na sua gestão, não se acata o argumento do responsável.
Argumento 2
35. Alega que, durante o seu período no exercício da Presidência-executiva da entidade, foram feitas todas as devidas prestações de contas, tanto relativas à execução física quanto financeira ao Ministério do Turismo (peça 20, p. 3) .
Análise
36. Observa-se que o responsável não foi citado pela omissão no dever de prestar contas, mas teve suas contas reprovadas pelo órgão concedente. Desse modo, conforme análise feita no argumento 1, no caso de reprovação das contas, o responsável continua obrigado quanto ao dever de prestar contas dos recursos aplicados em sua gestão. 
37. Assim, ante o dever de prestar contas dos recursos geridos na sua gestão, não se acata o argumento do responsável.
Argumento 3
38. Alega que os dirigentes atuais da entidade seriam os legítimos responsáveis pelo nexo causal do dano ao erário (peça 20, p. 3-4) .
Análise
39. Conforme análise feita no argumento 1, a responsabilidade pelo dano ao erário foi atribuída ao responsável de maneira solidária, desse modo sua responsabilidade deve ser mantida.
40. Assim, ante o dever de prestar contas dos recursos geridos na sua gestão, não se acata o argumento do responsável.
Argumento 4
41. Alega que a responsabilização pelo dano deve ser atribuída ao Ministério do Turismo e seus agentes públicos, que manusearam os registros da documentação de prestação de contas, em virtude da perda ou extravio das prestações de contas parcial e final, que foram entregues pelo responsável.
Análise
42. Conforme, análise feita do argumento 1, não ocorreu a perda ou extravio das prestações de contas parcial e final, que foram entregues pelo responsável. O que ocorreu foi a sua reprovação. Desse modo, ante a não comprovação dos recursos aplicados em sua gestão, permanece o dever de prestar contas dos recursos geridos na sua gestão.
43. Assim, ante o dever de prestar contas dos recursos geridos na sua gestão, não se acata o argumento do responsável.
Argumento 5
44. Alega que não há ação ou omissão, seja culposa ou dolosa, que possa ser atribuída ao responsável, que pudesse contribuir para o dano ao erário, na condição exclusiva de signatário do Convênio, uma vez que teria realizado todas as atividades descritas no Plano de Trabalho e consignadas em Convênio no período que exerceu a presidência-executiva da instituição (peça 20, p. 5) . 
Análise
45. Conforme análise feita no argumento 1, os fatos apurados indicam a ocorrência de plágio na elaboração do objeto do convênio, dentre outras graves irregularidades evidenciadas. Cabe registrar que os responsáveis, mesmo instados a se manifestarem, não lograram apresentar elementos capazes de elidir as ocorrências que lhe foram imputadas.
46. Assim, ante o dever de prestar contas dos recursos geridos na sua gestão, não se acata o argumento do responsável.
Argumento 6
47. Alega que não foi gestor responsável pela execução e aplicação dos recursos do convênio em questão. Teria apenas participado da sua assinatura. Como suporte à sua tese, traz julgados precedentes do TCU, como o processo (TC Processo 015.025/2015-2) envolvendo a sua pessoa e que foi inocentado, em virtude da sua não participação como gestor (peça 20, p. 6-7) .
Análise
48. Observa-se à peça 1, p. 66, que o responsável fora signatário do Convênio em questão, como presidente da entidade. De maneira que sua responsabilidade advém da assunção do compromisso feito naquele convênio.
49. Cabe ao responsável apresentar provas do alegado. A defesa não apresentou documentação que pudesse comprovar que a gestão dos recursos do convênio fosse feita por outra pessoa. Não há, nos autos, qualquer documento de delegação de competência ou que demostre que a gestão dos recursos em questão não tenha sido realizada pelo responsável, ou sem a sua supervisão.
50. Assim, ante o dever de prestar contas dos recursos geridos na sua gestão, não se acata o argumento do responsável.
Análise das informações prestadas por Márcio Santiago de Oliveira, (peça 36) 
51. A documentação apresentada por Márcio Santiago de Oliveira deve ser aceita a título de informação, uma vez que ele não é responsável nestes autos, tampouco representa a CBC&VB - Confederação Brasileira de Convention & Visitors Bureau, já que deixou de ser interventor da entidade em 16/10/2017, conforme carta renúncia (peça 36, p. 8) . Como suporte à suas informações, apresentou também documentação anexa (peça 36, p. 3-8) , constando de cópia de informação ao processo: 2014.01.1.072424-4  do 6º Juizado Civil de Brasília Centro Judiciário de Soluções de Conflitos e Cidadania dos Juizados Especiais Cíveis de Brasília  (Processo CNJ: 0017672-16.2014.8.07.0016) - (peça 36, p. 3-4) ; Ocorrência policial: 12649/2017-1 (Protocolo Na: 1130760/2017) - (peça 26, p. 5-6) ; carta ao síndico do Edifício Arnaldo Dumont Villares (peça 36, p. 7) e carta renuncia datada 16/10/2017 (peça 36, p. 8) .
Informação 1
52. Que fora indicado como interventor da referida instituição na data de janeiro de 2014 e encerrado na data de 16/10/2017.
Informação 2
53. Que no período em que atuou como interventor, identificou como responsáveis pela contratação e pagamentos de todas as atribuições afetas ao convênio em questão, os Srs. João Luiz dos Santos Moreira - Presidente da CBC&VB, portador do RG 600528756-SSP-RS, CPF: XXX.061.890-XX, residente à Rua Portugal, 379, Apto. 201, Bairro Higienópolis, na cidade de Porto Alegre - RS e o Sr. Elydio Santoro de Barros - Vice-Presidente Administrativo e Financeiro da CBC&VB , residente à SRTVS Quadra 701 Bloco O Salas 637/638 Edifício Multiempresarial - Asa Sul, CEP: 70340-000 na cidade de Brasília-DF. Ambos detinham todas as senhas das contas bancárias e procederam todos as contratações, acompanhamentos, autorizações, transferências e pagamentos afetos ao convênio supra.
Informação 3
54. Que, salvo melhor juízo, o Sr. Paulo Cesar Boechat Lemos da Silva, embora tendo assinado o contrato inicial, atuou de boa fé em todo o processo e não assinou planos de trabalho e cheques, sendo que, os pagamentos efetuados foram realizados pelos senhores acima identificados.
Análise
55. Pelo fato de Márcio Santiago de Oliveira não ser mais responsável pela entidade o documento apresentado não pode ser conhecido como alegações de defesa, apenas aceito a título de informação.
56. Contudo, considerando que já foram enviados ofícios para vários endereços e feito edital, torna-se desnecessária nova citação à entidade, que deve ser considerada revel.
57. Checando a informação dada sobre a boa-fé de Paulo Cesar Boechat Lemos da Silva (parágrafo 53) , em consulta ao sistema processos do TCU, verifica-se a sua condenação em solidariedade com João Luiz dos Santos Moreia e a Confederação Brasileira de Convention & Visitors Bureaux FBC&VB no Acórdão 7792/2018-TCU-Segunda Câmara - Rel. Augusto Nardes, referente à TCE Processo 013.835/2016-5. 
58. Por outro lado, no Acórdão 7440/2018-TCU-Segunda Câmara - Rel. Augusto Nardes, Paulo Cesar Boechat Lemos da Silva foi retirado do polo passivo da TCE Processo 025.028/2016-2, tendo sido condenados João Luiz dos Santos Moreia solidariamente com a Confederação Brasileira de Convention & Visitors Bureaux FBC&VB. Em seu voto, o Relator assim se manifestou:
'6. A unidade técnica propõe ainda a exclusão de responsabilidade do Sr. Paulo Cesar Boechat Lemos da Silva, vice-presidente CBC&VB/DF à época dos fatos, vez que não consta dos autos nenhum documento que demonstre ter o responsável praticado qualquer ato de gestão no âmbito do presente convênio. Acolho a proposta da Secex, na mesma linha adotada em outros processos envolvendo a CBC&VB/DF, que passaram por meu gabinete (TC Processo 015.025/2015-2 e TC 009.000/2016- 0) .'
59. As informações prestadas por Márcio Santiago de Oliveira trouxeram elementos que balizam a retirada de Paulo Cesar Boechat Lemos da Silva do polo passivo desta TCE, uma vez que como nos casos similares retratados no parágrafo anterior, o responsável apenas assinou o contrato o Convênio 722073/2009, como vice-presidente da entidade (peça 1, p. 85) . Todavia, os atos de gestão estão assinados apenas pelo presidente, como se observa na documentação sobre tratativas da entidade com o Ministério do Turismo (peça 1, p. 93, 115 e 286) . 
60. Verifica-se, ainda, que a contratação dos serviços para a empresa FUBRAS, que redundou em débito à União, foi realizada pelo Gerente Executivo da entidade Sr. Clauberi Pereira de Oliveira (peça 226-233) .
61. Em defesa própria, Paulo Cesar Boechat Lemos da Silva, por ocasião da Assembléia Geral Extraordinária da Confederação Brasileira de Convention & Visitors Bureaux Cbc&Vb, Realizada na Cidade de Belo Horizonte-MG, datada de 27/10/2015 (peça 1, p. 294) , declarou que embora tivesse assinado os contratos, não assinou o plano de trabalho, tampouco, assinou cheques ou TEDs para pagamentos a fornecedores de serviços afetos aos convênios contratados e que essa missão de conferir os serviços e efetuar os pagamentos eram de responsabilidades dos gestores financeiros mencionadas naquela Ata.
62. Desse modo, as informações colacionadas aos autos por Márcio Santiago de Oliveira repercutiram na análise feita quanto aos responsabilizados, propondo-se a retirada de Paulo Cesar Boechat Lemos da Silva do polo passivo.
Análise Conclusiva
63. Da análise procedida acima, verifica-se que os argumentos de defesa não foram suficientes para elidir a irregularidade pela qual estão sendo responsabilizados, de forma que devem ser rejeitados.
64. Entretanto, há elementos, para que se possa retirar Paulo Cesar Boechat Lemos da Silva do polo passivo desta TCE.
65. Não há elementos para que se possa efetivamente aferir e reconhecer a ocorrência de boa-fé na conduta de dos demais responsáveis, podendo este Tribunal, desde logo, proferir o julgamento de mérito pela irregularidade das contas, conforme os termos dos §§ 2º e 6º do art. 202 do Regimento Interno do TCU, condenando os responsáveis ao débito apurado e aplicando-lhes a multa prevista no art. 57, da Lei 8.443/1992. Ressalta-se que a análise da boa-fé relativa à pessoa jurídica de direito privado é realizada considerando as condutas de seus administradores, uma vez que os atos destes obrigam a pessoa jurídica, desde que exercidos nos limites dos poderes definidos no ato constitutivo do ente, nos termos do art. 47 do Código Civil (Acórdão 1723/2016-TCU-Plenário, Ministro-Relator Raimundo Carrero) 
Prescrição da pretensão punitiva
66. Vale ressaltar que a pretensão punitiva do TCU, conforme Acórdão 1441/2016-TCU-Plenário, que uniformizou a jurisprudência acerca dessa questão, subordina-se ao prazo geral de prescrição indicado no art. 205 do Código Civil, que é de 10 anos, contado da data de ocorrência da irregularidade sancionada, nos termos do art. 189 do Código Civil, sendo este prazo interrompido pelo ato que ordenar a citação, a audiência ou a oitiva do responsável.
67. No caso em exame, não ocorreu a prescrição, uma vez que o último débito ocorreu em 20/05/2011 e o ato de ordenação da primeira citação ocorreu em 14/6/2018 e o da segunda citação ocorreu em 2/12/2020.
68. Todavia, levando-se em conta o falecimento João Luiz dos Santos Moreira, ocorrido em 20/10/2019, conforme certidão de óbito acostada à peça 25, e por ser a multa uma penalidade de cunho intuitu personae, deixa-se de imputar multa a esse responsável.
CONCLUSÃO
69. Em face da análise promovida na seção 'Exame Técnico', verifica-se que os responsáveis Confederação Brasileira de Convention & Visitors Bureaux; Paulo César Boechat Lemos da Silva e João Luiz dos Santos Moreira  não lograram comprovar a boa e regular aplicação dos recursos, os dois primeiros instados a se manifestarem, optaram pelo silêncio, configurando a revelia, nos termos do § 3º, do art. 12, da Lei 8.443/1992.
70. Entretanto, há elementos, para que se possa retirar Paulo Cesar Boechat Lemos da Silva do polo passivo desta TCE.
71. Não há elementos para que se possa efetivamente aferir e reconhecer a ocorrência de boa-fé na conduta de dos demais responsáveis, podendo este Tribunal, desde logo, proferir o julgamento de mérito pela irregularidade das contas, conforme os termos dos §§ 2º e 6º do art. 202 do Regimento Interno do TCU, condenando os responsáveis ao débito apurado e aplicando-lhes a multa prevista no art. 57, da Lei 8.443/1992. Ressalta-se que a análise da boa-fé relativa à pessoa jurídica de direito privado é realizada considerando as condutas de seus administradores, uma vez que os atos destes obrigam a pessoa jurídica, desde que exercidos nos limites dos poderes definidos no ato constitutivo do ente, nos termos do art. 47 do Código Civil (Acórdão 1723/2016-TCU-Plenário, Ministro-Relator Raimundo Carrero) 
72. Verifica-se também que não houve a prescrição da pretensão punitiva, conforme análise já realizada, com exceção feita a João Luiz dos Santos Moreira, pelo ocorrido em 20/10/2019, conforme certidão de óbito acostada à peça 25.
73. Por fim, como não houve elementos que pudessem modificar o entendimento acerca das irregularidades em apuração, mantém-se a matriz de responsabilização em anexo, porém retirando-se a responsabilidade de Paulo César Boechat Lemos da Silva.
PROPOSTA DE ENCAMINHAMENTO
74. Diante do exposto, submetem-se os autos à consideração superior, propondo:
a) considerar revel os responsáveis Confederação Brasileira de Convention & Visitors Bureaux - (CNPJ 07.359.752/0001-92) e Paulo César Boechat Lemos da Silva (CPF XXX.717.016-XX) , para todos os efeitos, dando-se prosseguimento ao processo, com fulcro no art. 12, § 3º, da Lei 8.443/1992; 
b) retirar o Sr. Paulo César Boechat Lemos da Silva do polo passivo desta Tomada de Contas Especial.
c) rejeitar as alegações de defesa apresentadas pelo responsável João Luiz dos Santos Moreira (CPF XXX.061.890-XX) ; 
d) julgar irregulares, nos termos dos arts. 1º, inciso I, 16, inciso III, alíneas a, b e c, da Lei 8.443/1992, c/c os arts. 19 e 23, inciso III, da mesma Lei, as contas dos responsáveis Confederação Brasileira de Convention & Visitors Bureaux - (CNPJ 07.359.752/0001-92) e João Luiz dos Santos Moreira (CPF XXX.061.890-XX) , condenando-os ao pagamento das importâncias a seguir especificadas, atualizadas monetariamente e acrescidas dos juros de mora, calculadas a partir da data discriminada até a data da efetiva quitação do débito, fixando-lhe o prazo de quinze dias, para que comprove, perante o Tribunal, o recolhimento da referida quantia aos cofres do Tesouro Nacional, nos termos do art. 23, inciso III, alínea 'a', da citada lei, c/c o art. 214, inciso III, alínea 'a', do Regimento Interno do TCU.  
Débito relacionado aos responsáveis Confederação Brasileira de Convention & Visitors Bureaux - (CNPJ 07.359.752/0001-92) ; João Luiz dos Santos Moreira (CPF XXX.061.890-XX) e:
	DATA DA OCORRÊNCIA 
	VALOR ORIGINAL (R$) 

	29/1/2010
	606.320,00

	20/5/2011
	151.580,00

                       Valor atualizado do débito com juros em 07/07/2021: R$ 1.716.027,62 (peça 38) .
e) aplicar ao responsável Confederação Brasileira de Convention & Visitors Bureaux - (CNPJ 07.359.752/0001-92) , a multa prevista no art. 57, da Lei 8.443/1992, c/c o art. 267, do Regimento Interno do TCU, fixando-lhes o prazo de quinze dias, a contar da notificação, para que comprovem, perante o Tribunal (art. 214, inciso III, alínea 'a', do Regimento Interno do TCU) , o recolhimento das dívidas aos cofres do Tesouro Nacional, atualizadas monetariamente desde a data do acórdão que vier a ser proferido por este Tribunal até a do efetivo recolhimento, se paga após o vencimento, na forma da legislação em vigor;
f) autorizar, desde logo, a cobrança judicial das dívidas, caso não atendidas as notificações, na forma do disposto no art. 28, inciso II, da Lei 8.443/1992;
g) autorizar também, desde logo, se requerido, com fundamento no art. 26, da Lei 8.443, de 1992, c/c o art. 217, §§ 1º e 2º do Regimento Interno do TCU, o parcelamento da dívida em até 36 parcelas, incidindo, sobre cada parcela, corrigida monetariamente, os correspondentes acréscimos legais, fixando-lhe o prazo de quinze dias, a contar do recebimento da notificação, para comprovar, perante o Tribunal, o recolhimento da primeira parcela, e de trinta dias, a contar da parcela anterior, para comprovar os recolhimentos das demais parcelas, devendo incidir, sobre cada valor mensal, atualizado monetariamente, os juros de mora devidos, no caso do débito, na forma prevista na legislação em vigor, alertando os responsáveis de que a falta de comprovação do recolhimento de qualquer parcela importará o vencimento antecipado do saldo devedor, nos termos do § 2º do art. 217 do Regimento Interno deste Tribunal; 
h) enviar cópia do Acórdão a ser prolatado à Procuradoria da República no Distrito Federal, nos termos do § 3º do art. 16 da Lei 8.443/1992, c/c o § 7º do art. 209 do Regimento Interno do TCU, para adoção das medidas cabíveis; e
i) enviar cópia do Acórdão que vier a ser proferido ao Ministério do Turismo e aos responsáveis, para ciência;
j) informar à Procuradoria da República no Distrito Federal, ao Ministério do Turismo e aos responsáveis que a presente deliberação, acompanhada do Relatório e do Voto que a fundamenta, está disponível para a consulta no endereço www.tcu.gov.br/acordaos, além de esclarecer que, caso requerido, o TCU poderá fornecer sem custos as correspondentes cópias, de forma impressa; e
k) informar à Procuradoria da República no Distrito Federal que, nos termos do parágrafo único do art. 62 da Resolução TCU 259/2014, os procuradores e membros do Ministério Público credenciados nesta Corte podem acessar os presentes autos de forma eletrônica e automática, ressalvados apenas os casos de eventuais peças classificadas como sigilosas, as quais requerem solicitação formal."
2.	O Ministério Público junto ao TCU manifestou-se, à peça 42, de acordo com a proposta da Secex-TCE. Adicionalmente, teceu considerações sobre a prescrição da pretensão punitiva, asseverando que ela não teria ocorrido nos presentes autos, tanto com base no art. 205 do Código Civil, entendimento do Acórdão 1441/2016-TCU-Plenário, quanto na hipótese da aplicação da Lei 9.873/1999.
	É o relatório.

não há

Procurador Marinus Eduardo de Vries Marsico.

TOMADA DE CONTAS ESPECIAL. CONVÊNIO. MINISTÉRIO DO TURISMO. APOIO AO TURISMO NÁUTICO BRASILEIRO. IRREGULARIDADES NA EXECUÇÃO FÍSICA. CITAÇÃO. ALEGAÇÕES DE DEFESA APRESENTADAS POR UM RESPONSÁVEL. REVELIA DOS DEMAIS. EXCLUSÃO DO ROL DE RESPONSÁVEIS DO DIRIGENTE QUE NÃO GERIU RECURSOS DO CONVÊNIO. NÃO COMPROVAÇÃO DA BOA E REGULAR APLICAÇÃO DOS RECURSOS EM RELAÇÃO AOS DEMAIS. CONTAS IRREGULARES. DÉBITO À ENTIDADE PRIVADA E AO ESPÓLIO DO GESTOR. MULTA À ENTIDADE PRIVADA.

TOMADA DE CONTAS ESPECIAL (TCE)

Secretaria de Controle Externo de Tomada de Contas Especial (SecexTCE).

Trata-se de tomada de contas especial (TCE) instaurada pelo Ministério do Turismo, em desfavor da Confederação Brasileira de Convention & Visitors Bureaux e de seus dirigentes, João Luiz dos Santos Moreira e Paulo César Boechat Lemos da Silva, em razão da impugnação total das despesas do Convênio 1586/2009 (Siconv 722073) , que tinha por objeto o incentivo ao turismo nacional, mediante a implementação do projeto de "Diagnóstico do setor de apoio ao turismo náutico brasileiro".
O convênio foi firmado no valor de R$ 842.638,00, sendo R$ 757.900,00 à conta do órgão concedente e R$ 84.738,00 referentes à contrapartida da entidade convenente. Os recursos federais foram liberados por meio das ordens bancárias 2010OB800074 e 2011OB800255, em 29/1/2010 e 20/5/2011.
Na fase interna da TCE, o órgão concedente concluiu pela impugnação total das despesas devido à não comprovação da boa e regular aplicação dos recursos repassados pelo convênio. O Controle Interno anuiu a esse posicionamento.
No âmbito do TCU, os responsáveis foram regularmente citados. 
O prazo regimental transcorreu sem que a Confederação Brasileira de Convention & Visitors Bureaux e Paulo César Boechat Lemos da Silva apresentassem alegações de defesa ou efetuassem o recolhimento do débito. Dessa forma, devem ser considerados revéis, dando-se prosseguimento ao processo, conforme estabelece o art. 12, § 3º, da Lei 8.443/1992.
João Luiz dos Santos Moreira ofereceu alegações de defesa à peça 20. 
Além disso, Márcio Santiago de Oliveira apresentou documentação recepcionada neste processo como informações adicionais (peça 36) . Não se pode considerar tais documentos como alegações de defesa da CBC&VB, visto que o remetente não era parte nestes autos, não ocupava, quando da sua atuação junto a esta Corte, o cargo de presidente da CBC&VB, tampouco era o seu representante legal. 
O exame das peças processuais foi realizado pela Secex-TCE e transcrita no relatório que precede este voto. Chegou-se à conclusão de que, em relação a João Luiz dos Santos Moreira e a CBC&VB, não há argumentos de defesa suficientes para elidir a irregularidade pela qual estão sendo responsabilizados. Por outro lado, no que concerne a Paulo César Boechat Lemos da Silva, a secretaria especializada propõe que seu nome seja retirado do polo passivo desta TCE.
  Corroboro as análises, as quais contaram com a anuência do Ministério Público junto ao TCU, razão pela qual incorporo os fundamentos apresentados às minhas razões de decidir.
Rejeitam-se as alegações de defesa de João Luiz dos Santos Moreira, então presidente da entidade privada convenente, quanto aos aspectos relacionados à sua responsabilização. Conforme a instrução transcrita no relatório que precede este voto, constata-se que o responsável foi signatário do convênio e gestor dos recursos. Coube a ele, também, a prestação de contas dos recursos federais.
Da mesma forma, não prosperam os argumentos acerca de dificuldades no acesso aos documentos, visto que o gestor estava na presidência da entidade desde a celebração do convênio até a prestação de contas final (peça 1, p. 178) . Inclusive, ainda sob sua gestão, a Federação Brasileira de Convention & Visitors Bureaux fora notificada acerca das irregularidades evidenciadas na execução física do convênio.
No que concerne a Paulo César Boechat Lemos da Silva, vice-presidente da federação, a despeito de sua revelia nesta TCE, acolho a proposta da unidade instrutora para excluir seu nome da relação processual, já que não há nos autos evidências de que ele praticou atos de gestão em relação ao convênio.
Ressalto que entendimento semelhante foi adotado em relação ao mesmo responsável nos seguintes processos: TC Processo 009.000/2016-0  (Acórdão 6867/2018-TCU-Segunda Câmara) ; TC Processo 015.025/2015-2  (Acórdão 7188/2018-TCU-Segunda Câmara) ; TC Processo 032.830/2017-3 (Acórdão 4100/2021-TCU-Segunda Câmara) ; e TC Processo 002.098/2018-0 (Acórdão 3734/2019-TCU-Primeira Câmara. 
Assim, diante da ausência de indícios de que os responsáveis tenham agido de maneira diligente ou adotado quaisquer medidas para resguardar o erário, reputo não ser possível reconhecer a boa-fé, o que autoriza o imediato julgamento definitivo de mérito de suas contas, nos termos do art. 202, § 6º, do Regimento Interno do TCU.
Nesse cenário, exsurge o dever de julgar irregulares as contas de João Luiz dos Santos Moreira e da Federação Brasileira de Convention & Visitors Bureaux, imputando-lhes débito, com amparo no art. 19 da Lei Orgânica do TCU.
Por fim, registro o falecimento de João Luiz dos Santos Moreira, ocorrido em 20/10/2019 (peça 25) . Quando o falecimento do responsável ocorre após a apresentação da defesa, que no presente caso foi efetivada em 26/10/2018 (peça 20) , considera-se válida a citação e satisfeito o princípio do contraditório e ampla defesa, sem prejuízos à validade do julgamento das contas do falecido.
O espólio ou os sucessores, caso tenha havido a partilha, passam a ocupar a posição do de cujus no processo de tomada de contas especial, respondendo pelo ressarcimento do dano ao erário, de natureza indenizatória, até o limite do patrimônio transferido. Dessa forma, as comunicações processuais devem ser dirigidas ao espólio do responsável.
Ante o exposto, voto por que o Tribunal adote o Acórdão que ora submeto à deliberação deste Colegiado.
TCU, Sala das Sessões, em 5 de abril de 2022.
Ministro BRUNO DANTAS 
Relator